臺灣基隆地方法院交通事件裁定　　　　 96年度交聲字第159號
原處分機關
即移送機關　臺北市交通事件裁決所
異　議　人　甲○○
上列異議人即受處分人因違反道路交通管理處罰條例案件，對於
臺北市交通事件裁決所中華民國96年5 月9 日所為之處分（原處
分案號：北市裁二字第裁22-AEV391024號），聲明異議，本院裁
定如下：
    主  文
異議駁回。
    理  由
一、原處分意旨略以：異議人即受處分人甲○○於民國96年3 月
    11日凌晨2 時35分左右，酒後駕駛HR-5356 號自小客車，為
    警在臺北市○○街50號前查其行止暨要求施以酒精濃度檢測
    ，乃異議人竟無故拒絕並逃逸無蹤，員警遂逕就異議人「飲
    酒後拒絕酒精濃度測試逃逸」之違規行止製單舉發，核無不
    合，爰依道路交通管理處罰條例第35條第4 項規定，裁處異
    議人罰鍰新臺幣（下同）60,000元，暨吊銷其駕駛執照（3
    年內禁考，參見同條例第67條第2 項規定）等語。
二、異議意旨則略以：異議人並未酒後開車，更已早將HR-5356
    號自小客車（以下簡稱系爭車輛）妥停在「臺北市○○街公
    有19號停車格」（即「臺北市○○街50號前」）內；乃異議
    人甫行離車以舉步他往，旋因察覺自己漏未攜帶皮夾而踅返
    車內，並因礙於系爭車輛輪胎位置未經「回正」，而重新操
    作方向盤俾挪移車輛停放位置。詎料，異議人甫「回正」車
    胎、攜同皮夾再度離車，並沿天津街轉入中山北路一段83巷
    內，旋遭「頭戴警帽、身著警察制服」之舉發員警自身後莫
    名拉扯，該名舉發員警嗣更或以查緝犯罪臨檢為名，要求異
    議人取交證件，或託詞「異議人酒後駕車」等語，擬強迫異
    議人接受酒精濃度檢測。茲以員警之上開所為，非特業已侵
    害人權，異議人更無隨時接受酒測義務，為此，異議人當悍
    然拒絕酒測並即悻然離開現場。爰於法定期間聲明異議，求
    為撤銷原處分，並對異議人為不罰之諭知等語。
三、按「汽車駕駛人，駕駛汽車經測試檢定有下列情形之一者，
    處新臺幣一萬五千元以上六萬元以下罰鍰，並當場移置保管
    該汽車及吊扣其駕駛執照一年；因而肇事致人受傷者，並吊
    扣其駕駛執照二年；致人重傷或死亡者，吊銷其駕駛執照，
    並不得再考領：一酒精濃度超過規定標準。二吸食毒品、迷
    幻藥、麻醉藥品及其相類似之管制藥品。」「汽車駕駛人駕
    駛營業大客車有前項應受吊扣情形者，吊銷其駕駛執照。」
    「汽車駕駛人經依第一項規定吊扣駕駛執照，並於吊扣期間
    再有第一項情形者，處新臺幣六萬元罰鍰，並當場移置保管
    該汽車及吊銷其駕駛執照；如肇事致人重傷或死亡者，吊銷
    其駕駛執照，並不得再考領。」「汽車駕駛人拒絕接受第一
    項測試之檢定者，處新臺幣六萬元罰鍰，並當場移置保管該
    汽車及吊銷該駕駛執照；如肇事致人重傷或死亡者，吊銷該
    駕駛執照，並不得再考領。」「汽車駕駛人肇事拒絕接受或
    肇事無法實施第一項測試之檢定者，應由交通勤務警察或依
    法令執行交通稽查任務人員，將其強制移由受委託醫療或檢
    驗機構對其實施血液或其他檢體之採樣及測試檢定。」「汽
    車所有人，明知汽車駕駛人有第一項各款情形，而不予禁止
    駕駛者，依第一項規定之罰鍰處罰，並吊扣該汽車牌照三個
    月。」道路交通管理處罰條例第35條第1 項、第2 項、第3
    項、第4 項、第5 項、第6 項分別定有明文。
四、經查：
  (一)本件舉發緣由，業據證人乙○○到庭證稱：「（問：本件是
    否係你舉發？）是我舉發的沒錯。（問：舉發經過為何？）
    當時我與另一位同事正在執行巡邏勤務，我站在天津街50號
    正對面在盤查沒有後照鏡之機車，當時便見到異議人因為沒
    有辦法順利一次路邊停車，造成天津街北往南方向出現車流
    回堵情況【天津街是雙向二車道，即北往南或南往北方向均
    只有一個車道】，我就是因為看到對面車輛回堵，才注意到
    異議人沒有辦法順利停車的情況。後來異議人好不容易把車
    子停入路邊停車格內【天津街50號前】，我正要走過去，但
    因異議人車子已無阻擋車流情況，所以我沒有辦法立刻過去
    盤查異議人的身分，等我追上前時，異議人已經走到天津街
    與中山北路1 段83巷口，我從後接近異議人時，便已經聞到
    異議人所散發出之酒味，所以我便對他說『這位先生，你酒
    後駕車，請你出示證件』。但異議人聽我這麼說，竟然不理
    我，我又繼續上前攔他，他見狀就出拳要打我，但被我閃過
    ，這時與我同一組巡邏的另一名同事也追了過來，並且對異
    議人勸說，倘若不取交證件，可能觸犯妨害公務罪名，要以
    刑事案件移送，異議人至此才肯取交證件，並且表示會配合
    酒測，但因當時我們的巡邏車是停在天津街，我們請異議人
    走回巡邏車停放處時，異議人便趁機逃逸，所以沒有辦法對
    他施以酒測。」（本院訊問筆錄第2-3 頁）等語明確。茲異
    議人雖迭以前詞置辯，然其亦不否認舉發員警即證人乙○○
    到庭結證有關「其拒絕酒精濃度檢測」之上開情節。準此，
    異議人曾於舉發時、地「拒絕接受酒精濃度之測試檢定」之
    事實，當屬本院所首堪認定。
  (二)其次，異議人固迭以「伊未酒後開車，只是返回車內拿取皮
    夾」、「只是回正輪胎」、「員警以查緝犯罪臨檢為名要求
    伊取交證件，實已嚴重侵害伊之人權」等情詞，恃為本件「
    拒絕接受酒精濃度測試檢定」之正當事由。惟按「有關警察
    執行臨檢勤務，除法律另有規定外，對人實施之臨檢，須以
    有相當理由足認其行為已構成或即將發生危害者為限，且均
    應遵守比例原則，不得逾越必要程度。臨檢進行前應對在場
    者告以實施之事由，並出示證件表明其為執行人員之身分。
    臨檢應於現場實施，非經受臨檢人同意或無從確定其身分或
    現場為之對該受臨檢人將有不利影響或妨礙交通、安寧者，
    不得要求其同行至警察局、所進行盤查。其因發現違法事實
    ，應依法定程序處理者外，身分一經查明，即應任其離去，
    不得稽延。」業據司法院大法官會議以釋字第535 號闡釋在
    案。主管機關嗣更本此釋字意旨，先、後於90年12月18日制
    頒「警察實施臨檢作業規定」；於92年6 月25日制頒「警察
    職權行使法」，而訂於92年12月1 日施行。其中，警察職權
    行使法第8 條第1 項係規定：「警察對於已發生危害或依客
    觀合理判斷易生危害之交通工具，得予以攔停並採行下列措
    施：... 三要求駕駛人接受酒精濃度測試之檢定。」警察實
    施臨檢作業規定第4 條則係規定：「有相當理由足認其行為
    已構成或即將發生危害，遵守比例原則，於必要程度，得對
    人實施臨檢。」其第8 條之交通稽查執行要領第2 項第6 款
    、第3 項、第8 項更係明文：「車輛行駛中，有方向搖擺不
    定、無由停車、大幅度轉彎、未開車燈行駛、重複猛然加（
    減）速、突然或違規轉彎、對交通號誌反應遲鈍、方向燈號
    與駕駛行為不一致、不正常煞車、跨線行駛等不正常之駕駛
    行為。（第2 項第6 款）」「易生交通事故時間、路段或車
    輛之稽查：依據容易發生犯罪、違規及交通事故之原因、時
    間、路段或車輛，如經常發生危險駕車、車輛失竊、利用計
    程車犯罪、容易發生酒後駕車之場所或容易發生違規行為之
    車輛等，分析研判規劃交通稽查勤務，並於稽查點前端，樹
    立明顯之告示牌。（第3 項）」「實施交通稽查或處理交通
    事故，發現駕駛人有下列情形之一時，應即依道路交通管理
    處罰條例第35條第1 項，實施酒精濃度測試檢定：... 2.經
    警察人員聞得駕駛人有明顯酒味。（第8 項）」以此對照本
    案情節，員警要求「取交證件」、「實施酒精濃度測試檢定
    」等臨檢程序之適法妥當，事甚灼明。蓋本案舉發員警（證
    人乙○○）雖係在異議人離車並沿天津街轉入中山北路一段
    83巷內以後，方由後趨趕而上，隨即阻其離去、要求取交證
    件以查其身分暨實施酒精濃度測試檢定；然異議人當日確曾
    飲酒乙節，首經異議人陳明在卷（參見本院訊問筆錄第5 頁
    ），參諸異議人抗辯所指「回正輪胎」之情節（按：異議人
    初雖辯稱僅一度返回車內拿取皮夾隨即離車云云【參見聲明
    異議狀之所載】；然於本院訊問時，則又因應庭訊狀況而見
    機改稱『礙於系爭車輛輪胎位置未經回正，伊確曾一度操作
    方向盤以挪移車輛停放位置』【參見本院訊問筆錄第4-5 頁
    】），核已堪認證人乙○○結稱：「我與另一位同事站在天
    津街50號『正對面』執行巡邏勤務，目睹『異議人沒有辦法
    順利一次路邊停車，造成天津街北往南方向出現車流回堵情
    況』」等語，已非一無所本！佐以證人乙○○陳述其追截異
    議人之情狀，核亦足見證人乙○○之所以在「中山北路1 段
    83巷內」「由後拍肩」俾阻異議人之去路，實乃肇因於「證
    人乙○○穿越車陣須時」暨「證人乙○○由後追截而趕至對
    街之時，異議人早已沿對街範圍步抵中山北路1 段83巷之內
    」！據此以觀，本案員警所擇以實施臨檢之地點，應係「臺
    北市○○街50號前」（「臺北市○○街公有19號停車格」）
    ，而非異議人所一再恃以混淆視廳之「中山北路1 段83巷之
    內」！即其臨檢地點核屬「酒後駕車恐危及廣大用路人生命
    、身體安全之路段」，當無可疑；尤以證人乙○○係目睹「
    對街」之「異議人沒有辦法順利一次路邊停車」，以致「造
    成天津街『北往南』方向出現車流回堵」，方本此合理懷疑
    研判異議人「疑似酒後駕駛」，繼而俟機穿越車陣以求確認
    ；乃其甫抵對街，異議人竟已舉步轉入中山北路1 段83巷之
    內；嗣其循線追截、越趨逼近，又果「聞異議人散發明顯酒
    味」，為求確保廣大用路人之生命、身體、財產安全，證人
    乙○○方依例盤查異議人之身分暨要求施以酒精濃度測試檢
    定。是其臨檢、盤查、詰問之取締過程，更難認有何「比例
    原則」之違反。再者，異議人雖推稱「遭不明人士自身後拉
    扯而受驚嚇」、「侵害人權」云云。稽其語意，異議人應係
    意在指責其臨檢盤查程序尚非合法。然則，衡諸證人乙○○
    「頭戴警帽、身著警察制服」而位處天津街50號「正對面」
    執行交通稽查等巡邏勤務，佐以天津街不過僅足供「雙向二
    車道」之劃設（即「北往南」方向或「南往北」方向均僅止
    1 個車道而已），即其「橫斷面」亦非寬廣，是自客觀以言
    ，身處「天津街50號」之異議人尤無不能自其所在位置查悉
    員警（證人乙○○）刻在對街執行交通稽查等巡邏勤務之理
    ！是無論異議人沿天津街轉入「中山北路1 段83巷內」之目
    的，究否意在逃逸、藏匿以規避交通稽查，關此臨檢程序之
    適法妥當（警察實施臨檢作業規定第5 條、第8 條參見），
    概不因證人乙○○之循線攔截即稍有動搖。準此，異議人就
    關此臨檢、盤查、詰問等取締過程所為之指摘，除係一無可
    取，更絕非異議人得恃以圖免「拒絕接受酒精濃度測試檢定
    」之事由！更何況，道路交通管理處罰條例第35條第4 項、
    第67條第2 項，有關汽車駕駛人拒絕接受酒精濃度測試之檢
    定者，應科處罰鍰並吊銷駕駛執照之規定，實亦不以駕駛人
    事實上確已飲用酒類，抑或員警必須先以他法確認駕駛人酒
    後駕車之可能性，為關此處罰規定之適用前提，祇以駕駛人
    查有「拒絕接受酒精濃度測試檢定」之行止，即應依本條規
    定加以裁罰。職此，異議人一再執前詞推稱「其並無隨時接
    受酒測之義務」云云，尤屬不知所謂，而顯非可採。
  (三)綜上，因認異議人空言辯稱其毋須接受酒精濃度測試檢定云
    云，洵非足取；茲異議人於前揭時、地，「拒絕接受酒精濃
    度測試檢定」之違規行止既屬明確，原處分機關援引首開規
    定，對異議人為首揭裁處，即無違誤，並堪稱適法；異議人
    徒執前詞辯稱本件理應免罰云云，顯無理由，應予駁回。
五、據上論斷，應依道路交通案件處理辦法第19條，裁定如主文
    。
中　　華　　民　　國　　96　　年　　6 　　月　　29　　日
                  交通法庭法　官   王慧惠
以上正本證明與原本無異。
對於本件裁定如有不服，應於收受送達後5日內，向本院提出抗
告書狀，敘述抗告之理由，抗告於臺灣高等法院。
中　　華　　民　　國　　96　　年　　6 　　月　　29　　日
                          書記官   王一芳
